ACORDAO-COMPLETO-2453442

ACÓRDÃO 252/2021 ATA 4/2021 - PLENÁRIO

VISTOS, relatados e discutidos estes autos de agravo em representação interposto pelo Serviço Social do Comércio (Sesc-AR/DF) com o intento de obter a revogação da medida cautelar expedida em decisão monocrática (peça 51) e confirmada pelo Acórdão 3176/2020-TCU-Plenário.
ACORDAM os ministros do Tribunal de Contas da União, reunidos em sessão plenária, diante das razões expostas pelo relator, em:
9.1. não conhecer do agravo interposto pelo Sesc-AR/DF, com base no art. 289 do Regimento Interno deste Tribunal, por ser intempestivo;
9.2. revogar a cautelar concedida por meio de despacho de peça 51, nos termos do § 5º do art. 276 do RI/TCU;
9.3. realizar a oitiva do Sesc-AR/DF, com amparo no art. 250, V, do RI/TCU, para que, no prazo de quinze dias, apresente as razões pelas quais, tendo tomado ciência do despacho de oitiva prévia em 21/10/2020, em que expressamente constava a reprodução do item 32.4 da instrução da Selog, acolhida por este relator ("alertar o Serviço Social do Comércio- Administração Regional do Distrito Federal (Sesc-AR/DF) quanto à possibilidade de o TCU vir a conceder medida cautelar para a suspensão do certame, caso haja indicativo de afronta às normas legais e/ou possibilidade de ocorrência de prejuízos à Administração") , respondeu à oitiva prévia omitindo informações sobre a intenção ou necessidade de realizar atos que a representação intentava evitar (atos de prosseguimento e homologação do certame, de assinatura do contrato e início de execução) , e que efetivamente foram praticados e não informados a esta Corte, tornando ineficaz a ação preventiva então em curso.
9.4. encaminhar cópia desta deliberação ao Sesc-AR/DF e à representante;
9.5. restituir os presentes autos à Selog, para que analise os novos elementos apresentados pelo Sesc-AR/DF no agravo e em resposta à diligência.

Agravo interposto em face de medida cautelar concedida em processo de representação sobre possível irregularidade em concorrência para registro de preços com vistas à contratação de empresa para prestação de serviço continuado e eventual de limpeza, conservação, asseio e higienização.

Administração Regional do Sesc no Distrito Federal.

3. Interessados/Responsáveis/Recorrentes:
3.1. Recorrente: Administração Regional do Sesc no Distrito Federal (03.288.908/0001-30).

13.1. Ministros presentes: Ana Arraes (Presidente), Benjamin Zymler, Augusto Nardes, Aroldo Cedraz, Raimundo Carreiro e Jorge Oliveira.
13.2. Ministros-Substitutos convocados: Augusto Sherman Cavalcanti, Marcos Bemquerer Costa e Weder de Oliveira (Relator).

ACORDAO-COMPLETO-2496362

Acórdão 2110/2021 - Plenário

ACORDAO-COMPLETO-2489794

Acórdão 1737/2021 - Plenário

WEDER DE OLIVEIRA

Ministro-Substituto Weder de Oliveira.

Reproduzo, a seguir, o inteiro teor do agravo interposto pelo Serviço Social do Comércio - Sesc-AR/DF para revogar os efeitos da medida cautelar expedida em face da concorrência para registro de preços 2/2020 (peça 51) , referendada por meio do Acórdão 3176/2020-TCU-Plenário:
"O SERVIÇO SOCIAL DO COMÉRCIO - SESC-AR/DF, Administração Regional no Distrito Federal, (...) , vem mui respeitosamente à presença deste Egrégio Tribunal de Contas da União, por meio de seus procuradores in fine assinados, com fulcro no art. 289, § 3º do Regimento Interno desta Corte de Contas, interpor
AGRAVO
face ao venerável Acórdão 3176/2020-TCU-Plenário que referendou 'medida cautelar adotada pelo relator', conforme razões que passa a expor.
I - Notícias Relevantes e Tempestividade do Recurso
Antes de adentrar no teor recursal, cabe alardear a Corte acerca de notícias constantes dos autos que justificam a interposição do presente recurso, bem como demonstram sua tempestividade.
O Despacho do Excelentíssimo Senhor Ministro Relator (peça 51) , que conferiu a medida cautelar que determinou ao Sesc-AR/DF a suspensão do 'prosseguimento da Concorrência 2/2020 com relação ao lote 1, com fundamento no art. 276, caput, do RI/TCU', foi cientificado pelo Recorrente em 20/11/2020 (peça 53) .
Antes de esgotado o prazo para os Embargos de Declaração ao respeitável Despacho, momento em que se informaria a alteração do estado da licitação, o que se realiza neste recurso, houve a seção de julgamento na qual foi proferido o venerável Acórdão ora agravado.
Não obstante a realização da seção de julgamento em 25 de novembro de 2020, o Agravante não foi, até a presente data, cientificado do venerável Acórdão para início de contagem de prazo recursal, nos termos do art. 183 do Regimento Interno. 
Por estas razões o Agravante, primeiramente, se dá por intimado do venerável Acórdão 3176/2020-TCU-Plenário, para, então, tempestivamente, apresentar suas razões para reforma ou modulação da suspensão cautelar referendada pelo Colendo Colegiado julgador. 
Cabe ainda noticiar que, em conformidade com o Ofício 63625/2020- TCU/Seproc (peça 54) , foram iniciadas conversações com os Auditores da área técnica do Tribunal de Contas da União para aprimorar as práticas administrativas do SescAR/DF, bem como para sanar eventuais irregularidades apontadas nesta Representação. A integração de entendimentos entre esta unidade jurisdicionada e os Auditores da Corte será exposto neste Recurso com o objetivo de implementar medidas corretivas na licitação e modular o teor do venerável Acórdão, uma vez que o status quo apurado pelo Tribunal se alterou antes da concessão da medida cautelar.
II - Do Venerável Acórdão Agravado 
Assim se pronunciou este Egrégio Tribunal de Contas da União no Acórdão 3176/2020-TCU-Plenário: 
'9. Acórdão: VISTOS, relatados e discutidos estes autos de representação (...) a respeito de possível irregularidade no âmbito da concorrência para registro de preços 2/2020, conduzida pela administração regional do Serviço Social do Comércio do Distrito Federal (Sesc-AR/DF) . ACORDAM os ministros do Tribunal de Contas da União, reunidos em sessão Plenária, ante as razões expostas pelo relator, em: 9.1. com fulcro no art. 276, caput, do RI/TCU, referendar a medida cautelar adotada pelo relator por meio do despacho contido na peça 51 destes autos, bem como as medidas acessórias adotadas; 9.2. encaminhar cópia desta deliberação ao Serviço Social do Comércio do Distrito Federal e ao representante.' 
O Ilustre Ministro Relator adotou em seu voto a fundamentação constante do Despacho de concessão da medida cautelar (peça 51) e do qual se pede vênia para destacar determinados trechos: 
'Trata-se de representação formulada pela empresa RDJ Assessoria e Gestão Empresarial Eireli a respeito de possível irregularidade no âmbito da concorrência para registro de preços2/2020, conduzida pela administração regional do Serviço Social do Comércio do Distrito Federal (Sesc/DF) . 
2. O certame tem como objeto a contratação de empresa para prestação de serviço continuado e eventual de limpeza, conservação, asseio e higienização, com valor estimado de R$ 12.237.268,78. 
............................  
5. Conforme despacho de peça 19, conheci da representação e, em acolhimento à proposta inicial da Secretaria de Controle Externo de Aquisições Logísticas (Selog) , determinei a realização de oitiva prévia da entidade, nos termos propostos, indeferi o pedido de ingresso nos autos como partes interessadas, mas autorizei vista e cópia às peças não sigilosas dos presentes autos. 
6. Reproduzo trechos do exame da Selog após a resposta do SescAR/DF à oitiva: 
'E. Medida Cautelar - Avaliação dos Pressupostos (...) 
Análise: 
6. Está configurado o pressuposto do perigo da demora, considerando que a qualquer momento poderão ser assinados a ata de registro de preços e decorrentes contratos. 
Perigo da Demora Reverso
 (...) Análise: 
7. Está configurado o pressuposto do perigo da demora reverso, em razão de os serviços ora licitados (limpeza e conservação) serem essenciais ao funcionamento das atividades da Unidade Jurisdicionada. 
7.1. Conforme mencionado na resposta da Entidade (peça 29, p. 4, item 'd') , atualmente os referidos serviços estão sendo atendidos pelos servidores celetistas, com custo superior àquele pretendido com a contratação da terceirização objetivada no certame em tela, porém, semapresentar planilha de cálculo comparativa. 
7.2. Além disso, ainda em sua resposta (peça 29, p. 5) , o Sesc-AR/DF esclarece que tenta evitar outro certame com propostas inexequíveis, como o ocorrido anteriormente em pregão presencial, que causou desperdício de tempo e recursos financeiros, além do grande transtorno na gestão de materiais pois os estoques foram reduzidos com a expectativa de terceirização e, até o momento, não foi possível à Administração repor seus estoques, devido ao tempo utilizado para os processos licitatórios.  
 (...) 
Análise quanto à plausibilidade jurídica e quanto à necessidade de adoção de medida cautelar. 
Item a: justificar a desclassificação da empresa licitante RDJ Assessoria e Gestão Empresarial Eireli (CNPJ: 06.350.074/0001-34) por não ter vistoriado a Loja do Sesc Pátio Brasil, tendo em conta que foi apresentada a Declaração de Vistoria, conforme consta da Ata 3, e considerando que a jurisprudência do TCU, a exemplo dos Acórdão 893/2019-TCU-Plenárioe 1166/2020-TCU-Plenário (envolvendo entidades do Sistema 'S') , se manifestou contra a obrigatoriedade de apresentação de atestado de visita técnica para fins de habilitação (item 4.1.3do instrumento convocatório) , sem justificativa adequada ou a possibilidade de substituição do atestado de visita técnica obrigatória pela declaração formal do responsável técnico sobre o pleno conhecimento do objeto, em consonância com a jurisprudência do TCU; 
........................
Manifestação da Unidade Jurisdicionada sobre os indícios de irregularidades (peça 29, p.1-2) : 
a) alega, à peça 29, p. 1, que a empresa RDJ Assessoria e Gestão Empresarial Eireli foi desclassificada na primeira fase, habilitação técnica, por não atender ao disposto no subitem7.1.2, alínea 'b', do Edital (peça 6, p. 8) , tendo em vista a não realização de vistoria em todas as localidades estabelecidas, conforme folha 74/139 (peça 43, p. 80) da documentação apresentada pela empresa, que consta somente a assinatura e carimbo do responsável da Unidade do Sesc de Taguatinga Sul, não tendo a assinatura do responsável pelo posto de atendimento no Alameda Shopping; 
b) afirma, à peça 29, p. 1, que a exigência de vistoria técnica foi fundamentada no item11 dos Caderno de Especificações (Anexo I do edital) , que consta da peça 35, p. 25. Em síntese, argumenta, à peça 29, p. 2, que as características específicas nas diversas ambientações das suas Unidades são amplamente divergentes entre si, fazendo-se necessária a exigência de vistoria para que os licitantes conheçam tais especificidades e não venham a alegar futuramente incapacidade de execução por desconhecimento acerca delas e solicitem revisão dos preços ainda no início do contrato, e garantindo que não haja prejuízo à Instituição e dispêndio desnecessário de recursos por inexecução do objeto após a contratação. Acrescenta que o conhecimento dos detalhes e características de cada Unidade é imprescindível para a apresentação de proposta adequada quanto ao valor e à capacidade de execução, encontrando fundamento no entendimento do TCU, ao descrever a finalidade da visita técnica, conforme Acórdão 4968/2011-TCU-Segunda Câmara (Relator: Ministro Raimundo Carreiro) ; e 
c) destaca que foi disponibilizado às empresas licitantes prazo adequado para a realização da visita e para a finalização das propostas posteriormente. 
Análise: 
8. Embora a Unidade Jurisdicionada considere que a exigência da vistoria técnica prevista no item 7.1.2 'b' (peça 6, p. 8) está justificada no item 11 do Caderno de Especificações Técnicas-Anexo I (peça 35, p. 25) , salienta-se que o caráter genérico dessa fundamentação não atende à jurisprudência atualizada deste Tribunal, especialmente quanto à obrigatoriedade prevista no item 4.1.3 do edital (peça 6, p. 5) , que impossibilita a substituição do atestado de visita técnica obrigatória por declaração formal do responsável técnico sobre o pleno conhecimento do objeto, contrariando a jurisprudência do TCU. 
.............................. 
18. Diante do exposto, verifica-se que não procede o motivo alegado pelo Sesc-AR/DF para desclassificar a empresa RDJ Assessoria e Gestão Empresarial Eireli na primeira fase- de habilitação -, visto que a referida empresa apresentou o comprovante assinado de vistoria nos locais descritos no subitem 4.1.1 do edital (peça 6, p. 4) , conforme documento à peça 43, p. 80-83, mesmo sendo tal exigência desnecessária e potencialmente restritiva, nos termos da jurisprudência do TCU. 
19. Desse modo, sugere-se que seja concedida a medida cautelar requerida pela empresa representante e realizada a oitiva de mérito do Sesc-AR/DF, ao tempo em que seja submetida ao Jurisdicionado a construção participativa de deliberação, na forma proposta nessa instrução, quanto aos possíveis impactos de determinação para a) retorno de fase da análise da habilitação; ou b) anulação do certame; ou c) não prorrogação da validade da ata de registro de preços, permanecendo no limite de doze meses; e/ou d) não permitir adesão prevista no item 13. 4 do edital; e/ou e) limitar o prazo dos contratos decorrentes da referida ata de registro de preços até a validade dessa ata.
............................. 
Conclusões: 
38. Da análise dos autos constatou-se a existência parcial de plausibilidade jurídica nas alegações do representante. Nesse caso, assiste razão ao representante quanto à improcedência do motivo alegado pelo Sesc-AR/DF para desclassificar a empresa RDJ na primeira fase de habilitação para o lote 1 do certame. Por outro lado, rejeita-se as suas alegações ao se constatar legitimidade no que tange à realização da licitação na modalidade de concorrência , considerando que o mencionado certame é regido pelos Regulamentos de Licitações e Contratos do Sesc, assim como, ao se considerar cabível, em caráter excepcional, a adoção sistema de registro de preços no caso concreto, tendo-se em conta mudanças estruturais e administrativas, que afetam a Unidade Jurisdicionada, agravadas com a crise decorrente da pandemia do novo coronavírus. 
39. Quanto à utilização da modalidade concorrência, embora os normativos prevejam a sua utilização para o objeto em comento, o Sesc-AR/DF poderia, conforme jurisprudência do TCU, adotar como boa prática a utilização da modalidade pregão eletrônico, com proveito das vantagens dessa modalidade de licitação, inclusive no que concerne ao aumento da quantidade de licitantes e à possibilidade de obtenção de melhores preços na contratação. 
40. Considerando que esse item não está fundamentando a proposta de adoção de medida cautelar, e tendo em vista a necessidade de aprofundamento da análise acerca dos fundamentos utilizados pela Unidade Jurisdicionada no caso concreto, propõe-se a realização de diligência. 
41. Será proposta, portanto, a realização de oitiva, diligência e de construção participativa das deliberações, na forma descrita nesta instrução.' 
7. A Selog submete a este gabinete, portanto, a seguinte proposta: 
'45.1. conhecer da representação, satisfeitos os requisitos de admissibilidade constantes no art. 113, § 1º, da Lei 8.666/1993, c/c os arts. 235 e 237, VII, do Regimento Interno deste Tribunal, e no art. 103, § 1º, da Resolução - TCU 259/2014; 
45.2. deferir o pedido de concessão de medida cautelar, com fulcro no art. 276 do Regimento Interno/TCU, tendo em vista a existência dos elementos necessários para sua adoção, a fim de que o Serviço Social do Comércio- Administração Regional do Distrito Federal (Sesc-AR/DF) suspenda o andamento da Concorrência 2/2020 até que o Tribunal delibere sobre o mérito da matéria ora em apreço e, caso algum contrato já tenha sido firmado, abstenha-se de praticar qualquer ato com vistas à sua execução até a deliberação definitiva desta Corte;
45.4. considerando a possibilidade de construção participativa das deliberações deste Tribunal, nos termos do art. 14 da Resolução TCU 315/2020, bem como o previsto nas Normas de Auditoria (NAT) aprovadas pela Portaria-TCU 280/2010, referente aos comentários dos gestores (no que se aplica a representações e denúncias) :
 a) solicitar ao Serviço Social do Comércio- Administração Regional do Distrito Federal (Sesc-AR/DF) , caso queira, no prazo de quinze dias: 
a.1) a apresentação de possíveis ações corretivas que poderão ser tomadas pelo SescAR/DF para prevenir ou corrigir os indícios de irregularidades detectados ou remover seus efeitos; 
a.2) na hipótese de serem consideradas insuficientes, pelo TCU, as alternativas apresentadas pela unidade jurisdicionada, a manifestação quanto aos possíveis impactos de determinação para: i) retorno de fase da análise da habilitação; ou ii) anulação do certame; ou iii) não prorrogação da validade da ata de registro de preços, permanecendo no limite de doze meses; e/ou iv) não permitir adesão prevista no item 13. 4 do edital; e/ou v) limitar o prazo dos contratos decorrentes da referida ata de registro de preços até a validade dessa ata. 
b) alertar o Sesc-AR/DF, com relação à construção participativa de deliberações, de que: b.1) a sua manifestação quanto às alternativas para corrigir os indícios de irregularidades verificados e quanto aos impactos das possíveis medidas a serem adotadas pelo TCU será avaliada na proposição de mérito, mas não vincula as decisões desta Corte de Contas, notadamente quando os riscos decorrentes de sua adoção e/ou da manutenção de situação irregular não se coadunarem com o interesse público que se pretende tutelar; 
b.2) a ausência de manifestação no prazo estipulado não impedirá o andamento processual, podendo o TCU vir a prolatar decisão de mérito, caso haja elementos suficientes que caracterizem afronta às normas legais e/ou possibilidade de ocorrência de prejuízos à Administração; e
........................... 
13. Dessa forma, tendo em vista a premência da atuação desta Corte de Contas determino ao Sesc-AR/DF que, cautelarmente, suspenda o prosseguimento da Concorrência2/2020 com relação ao lote 1, com fundamento no art. 276, caput, do RI/TCU, até que haja deliberação sobre o mérito desta representação, e que, caso algum contrato já tenha sido firmado, abstenha-se de praticar qualquer ato com vistas à sua execução até a deliberação definitiva desta Corte. ............................... Restituam-se os autos à Selog para a adoção das providências pertinentes. Brasília, 18 de novembro de 2020' (destaques nossos) .
Da proposta de deliberação do Excelentíssimo Senhor Ministro Relator submetida quando da Seção da Corte que referendou a medida cautelar no venerável Acórdão aqui agravado se colaciona: 
'7. Ante as razões de decidir apresentadas no relatório precedente e com fundamento no art.276, § 1º, do RI/TCU, adotei a medida cautelar sugerida, determinando a realização de oitiva do Sesc AR/DF e da sociedade empresária Dinâmica Facility Administração Predial Ltda., nos termos propostos pela unidade instrutiva. 
Diante do exposto, manifesto-me no sentido de que seja adotada a decisão que ora submeto à apreciação deste Colegiado, consoante sistemática adotada por meio da Comunicação da Presidência ao Plenário em 25/10/2017.' 
Ver-se-á adiante que fatos ocorridos antes da concessão da medida cautelar levam à necessidade de uma nova abordagem dessa Egrégia Corte de Contas, pois ao se cumprir a medida cautelar sem apreciação dos fatos agora submetidos, poderão gerar ao Agravante prejuízos econômicos e sanitários.
Importante considerar, ainda, o animus do Agravante de, em nome da construção participativa das deliberações deste Tribunal, encontrar, em comum acordo com a Corte, meios de sanar os apontamentos de auditoria sem perpetuar maiores dispêndios ao recorrente, tanto no certame, quanto na prestação de serviços. 
III - Razões para Reforma ou Modulação do Venerável Acórdão 
Como se verifica nos autos, a ciência do despacho que concedeu a medida cautelar ocorreu em 20/11/2020 (peça 53) e o venerável Acórdão agravado foi deliberado em seção de 25/11/2020 (peça 57) .
Há de se observar que não havia, até a data de 20/11/2020, comando emanado desta Corte de Contas suspendendo a concorrência objeto da representação. 
Ocorre que, antes do dia 20/11/2020, sucederam os seguintes fatos de extrema relevância para a análise da medida liminar e que, somente com a abertura da via recursal, é cabível submeter à análise desta Corte de Contas: 
1 - 22 de outubro de 2020 foi formalizada a Ata nº 06 que encerrou o processo licitatório e declarou uma empresa vencedora (doc. 01 anexo) ; 
2 - 06 de novembro de 2020 foi celebrado o contrato com a empresa vencedora do certame (doc. 02. Anexo) ; 
3 - 13 de novembro de 2020 foi promovida a demissão de quase todos os empregados celetistas do Agravante que realizavam os serviços de limpeza (doc. 03 anexo) . 
Os fatos relatados e comprovados nos itens 2 e 3 acima não existiam até a manifestação da oitiva pelo Agravante em 26/10/2020 (peça 24) , quando também ainda não existia qualquer comando do Tribunal de Contas da União suspendendo o certame ou impedindo a contratação de eventual empresa vencedora. 
Esta situação, não apreciada pela Corte de Contas, faz surgir a necessidade de uma reavaliação da medida cautelar concedida, especialmente no que se refere à irreversibilidade das demissões dos empregados celetistas encarregados até então da limpeza e da necessidade de se manter diário cumprimento aos protocolos de saúde pública no combate ao coronavírus, com a realização da limpeza e sanitização dos ambientes de trabalho e atendimento ao público do Agravante. 
Estas são razões que se submetem agora a este Egrégio Tribunal de Contas da União para que haja reanálise da medida cautelar concedida e referendada pelo Colendo Colegiado Julgador para sua integral reforma no sentido de manutenção do contrato já celebrado até o julgamento de mérito da representação ou, caso assim não se entenda, que esta Corte se manifeste acerca da modulação dos efeitos da cautelar, garantindo-se a manutenção dos serviços de limpeza contratados enquanto apreciada a matéria. 
Em ambos os pedidos de reforma ou manutenção do venerável Acórdão, o Agravante trata, concomitantemente, de encontrar solução à irregularidade apontadas em conformidade com as orientações emanadas do Tribunal. 
Neste sentido, representantes do Agravante participaram de reunião, por vídeo conferência, na data de 30 de novembro de 2020, com Auditores da Corte para, em estímulo à busca de soluções de gestão, estudar a adoção de propostas saneadoras que foram elencadas no item 45.4, 'a2' do exame da Secretaria de Controle Externo de Aquisições e Logísticas constantes do Despacho de peça 51 e incorporado ao venerável Acórdão recorrido.
Destaca-se o supracitado item: 
'45.4. considerando a possibilidade de construção participativa das deliberações deste Tribunal, nos termos do art. 14 da Resolução-TCU 315/2020, bem como o previsto nas Normas de Auditoria (NAT) aprovadas pela Portaria-TCU 280/2010, referente aos comentários dos gestores (no que se aplica a representações e denúncias) : 
a.2) na hipótese de serem consideradas insuficientes, pelo TCU, as alternativas apresentadas pela unidade jurisdicionada, a manifestação quanto aos possíveis impactos de determinação para: 
i) retorno de fase da análise da habilitação; ou 
ii) anulação do certame; ou 
iii) não prorrogação da validade da ata de registro de preços, permanecendo no limite de doze meses; e/ou 
iv) não permitir adesão prevista no item 13. 4 do edital; e/ou 
v) limitar o prazo dos contratos decorrentes da referida ata de registro de preços até a validade dessa ata.' 
O subitem com maior entendimento entre o Agravante e os Auditores tem sido aquele no qual se retornaria a licitação à fase de análise da habilitação para, ao rever a exigência da vistoria, reverter a desqualificação, por esta razão, de empresas que, consequentemente, ingressariam na próxima fase. 
Para o retorno à fase de habilitação, com a ciência de todos os participantes, restaurar-se-á o certame deste momento para, assim, sanar a irregularidade apontada, reabrindo-se o devido procedimento legal e o contraditório. 
Haverá, assim, ao final, nova decisão da licitação que poderá, eventualmente, vir a confirmar a empresa vencedora ou sagrar outra que venha a ser habilitada na segunda fase. 
Por poder ser um procedimento cuja duração não se faz previsível, o Agravante, em atenção ao interesse público e pela necessidade de manutenção da limpeza e sanitização predial, manteria o contrato atualmente assinado de forma precária, podendo este ser rescindido caso o novo encerramento da licitação leve a uma outra empresa vitoriosa.
O encontro colaborativo de uma solução à irregularidade apontada somente será implementada em comum acordo com esta Egrégia Corte de Contas. Por esta razão se requer, em caráter de excepcionalidade, que seja conferido ao presente recurso de Agravo efeito suspensivo da medida cautelar (art. 289, § 4º do Regimento Interno) enquanto se realizam as tratativas e o saneamento do certame no que se refere à desclassificação de empresa que eventualmente o tenham sido pelas exigências de vistoria.
Por estas razões é que, demonstrando-se a excepcionalidade do caso em tela, especialmente com a elucidação de novos fatos que permitem outro olhar sobre a medida cautelar, é que se faz necessária revisão ou modulação do venerável Acórdão 3176/2020-TCU-Plenário, o que se propõe realizar em conjunto aos entendimentos tratados atualmente com os Auditores da Corte. 
IV - Dos Pedidos Recursais 
Ex Positis, o Agravante pede a esta Egrégia Corte de Contas que acolha as razões alhures para reforma da medida cautelar referendada no venerável Acórdão 3176/2020-TCU-Plenário ou que, caso assim não se entenda, proceda à modulação dos efeitos do julgado diante dos novos fatos submetidos a apreciação neste recurso. 
Considerando a excepcionalidade dos fatos anteriores à medida cautelar, bem como a irreversibilidade das demissões e a necessidade de manutenção da limpeza e sanitização de seus ambientes, presentes os requisitos do periculum in mora e do fumus boni iuris, é que pede o Agravante a concessão de efeito suspensivo ao presente recurso nos termos do Regimento Interno do Tribunal de Contas da União.
 Por fim, pede a este Colendo Colegiado autorização para continuar as tratativas de entendimentos com os Auditores da Corte objetivando sanar os apontamentos com a adoção de uma das sugestões apresentadas no respeitável Despacho de peça 51 e anteriormente descritas.
V - Requerimentos Finais 
O Agravante, por derradeiro, requer o recebimento do presente Agravo nos termos instrumentais previstos na Lei nº 8.443, de 16 de julho de 1992 e no Regimento Interno do Tribunal de Contas da União para que seja julgado procedente nos termos dos pedidos recursais acima submetidos. Renovam-se as expectativas de fortalecimento das tratativas com a Corte no encontro de soluções que visem sanar os apontamentos de auditoria auxiliando o Agravante no amadurecimento e na melhora de seus atos de gestão na proteção do patrimônio público."
É o relatório.

8.1. Henrique de Sousa Lima (53.484/OAB-DF) e outros, representando Administração Regional do Sesc no Distrito Federal.  
8.2. Juscelio Garcia de Oliveira (23788/OAB-DF) e outros, representando RDJ Assessoria e Gestão Empresarial Eireli.

Não atuou.

REPRESENTAÇÃO. CONCORRÊNCIA PARA REGISTRO DE PREÇOS 2/2020. CONCESSÃO DE MEDIDA CAUTELAR E DETERMINAÇÃO DE OITIVA E DILIGÊNCIA. INTERPOSIÇÃO DE AGRAVO. NÃO CONHECIMENTO POR INTEMPESTIVIDADE. REVOGAÇÃO DE ÓFÍCIO DA MEDIDA CAUTELAR CONCEDIDA. OITIVA. COMUNICAÇÕES.

REPRESENTAÇÃO (REPR)

Secretaria de Controle Externo de Aquisições Logísticas (Selog).

Trata-se de agravo interposto pelo Serviço Social do Comércio - Sesc-AR/DF com o intento de obter a revogação da medida cautelar expedida em decisão monocrática[footnoteRef:2] e confirmada pelo Acórdão 3176/2020-TCU-Plenário. [2:  peça 51.] 
Estes autos tratam de representação sobre possível irregularidade ocorrida na concorrência para registro de preços 2/2020, conduzida pelo Sesc-AR/DF, para contratação de empresa para prestação de serviço continuado e eventual de limpeza, conservação, asseio e higienização.
Após a realização de oitiva prévia da entidade, a Secretaria de Controle Externo de Aquisições Logísticas (Selog) concluiu ser improcedente o motivo alegado pelo Sesc-AR/DF para desclassificar a empresa RDJ na primeira fase de habilitação para o lote 1 do certame e que se encontravam configurados os requisitos para a concessão da cautelar. 
Conforme despacho de 18/11/2020[footnoteRef:3], acolhi a proposta de encaminhamento da unidade instrutiva e determinei a suspensão do prosseguimento da concorrência 2/2020 com relação ao lote 1, com fundamento no art. 276, caput, do RI/TCU, até que houvesse deliberação sobre o mérito desta representação, e que, caso algum contrato já tivesse sido firmado, que a entidade se abstivesse de "praticar qualquer ato com vistas à sua execução até a deliberação definitiva desta Corte", ou seja, que não se desse início à execução contratual. [3:  Peça 51.] 
Adicionalmente, determinei a realização de oitiva do Sesc-AR/DF e da sociedade empresária Dinâmica Facility Administração Predial Ltda., então vencedora do certame para o lote 1, bem como diligências.
A referida cautelar foi referendada pelo Plenário desta Corte, mediante o Acórdão 3176/2020-TCU-Plenário[footnoteRef:4], em sessão de 25/11/2020. [4:  Peça 57.] 
Procedidas as devidas comunicações quanto ao despacho, o Sesc-AR/DF apresentou, em 9/12/2020, resposta à diligência[footnoteRef:5], e, em 18/12/2020, agravou a mencionada decisão, com pedido de reforma da medida cautelar referendada ou modulação dos efeitos do julgado diante de novos fatos. [5:  Peças 63 e 64.] 
Conforme informado no agravo, antes de a entidade ser notificada do despacho acima[footnoteRef:6], sucederam-se os seguintes fatos no âmbito do Sesc-AR/DF: [6:  Ciência em 20/11/2020 - peça 53.] 
"1 - 22 de outubro de 2020 foi formalizada a Ata nº 06 que encerrou o processo licitatório e declarou uma empresa vencedora (doc. 01 anexo) ; 
2 - 06 de novembro de 2020 foi celebrado o contrato com a empresa vencedora do certame (doc. 02. Anexo) ; 
3 - 13 de novembro de 2020 foi promovida a demissão de quase todos os empregados celetistas do Agravante que realizavam os serviços de limpeza (doc. 03 anexo) ."
Aduziu, ademais, que os fatos mencionados "nos itens 2 e 3 acima não existiam até a manifestação da oitiva pelo agravante em 26/10/2020 (peça 24) , quando também ainda não existia qualquer comando do Tribunal de Contas da União suspendendo o certame ou impedindo a contratação de eventual empresa vencedora". 
O Sesc-AR/DF defende, assim, a necessidade de reavaliação da medida cautelar concedida, "especialmente no que se refere à irreversibilidade das demissões dos empregados celetistas encarregados até então da limpeza e da necessidade de se manter diário cumprimento aos protocolos de saúde pública no combate ao coronavírus, com a realização da limpeza e sanitização dos ambientes de trabalho e atendimento ao público do Agravante".
II
Observo, inicialmente, que o agravo é intempestivo por não ter sido observado o prazo de cinco dias previsto no art. 289 do RI/TCU.
Em relação a esse ponto, o Sesc-AR/DF argumenta que "antes de esgotado o prazo para os Embargos de Declaração ao respeitável Despacho, momento em que se informaria a alteração do estado da licitação, o que se realiza neste recurso, houve a seção [sic] de julgamento na qual foi proferido o venerável Acórdão ora agravado" e que até a data da apresentação não tinha sido cientificado do referido acórdão, para início do prazo recursal.
Entretanto, tanto o prazo para agravar o despacho decisório quanto o prazo para agravar o próprio Acórdão 3176/2020-TCU-Plenário, que referendou a decisão monocrática, esgotaram-se antes da interposição do recurso em exame. O prazo relativo ao despacho começou a correr com a notificação da decisão[footnoteRef:7] (20/10/2020) . Quanto ao acórdão, não obstante o argumento de não ter sido notificada, a entidade teve ciência dessa deliberação, pois a menciona no momento da resposta à diligência, acostada aos autos em 9/12/2020[footnoteRef:8].   [7:  Peça 53.]  [8:  Peça 64, p. 3.] 
O recurso apresentado a esta Corte em 18/12/2020[footnoteRef:9], foi, portanto, intempestivo. Deixo, assim, de conhecer o agravo. [9:  Peça 65.] 
III
As novas informações apresentadas pelo Sesc-AR/DF sobre o andamento do certame e a ocorrência de fatos anteriores à ciência do despacho, que repercutem no cumprimento da medida cautelar, contudo, devem ser analisadas, de modo a avaliar a necessidade de alteração ou revogação de ofício.
Conforme reproduzido na parte inicial desse voto, a entidade agravante alega, essencialmente, que já ocorreu a contratação da empresa vencedora e que os empregados celetistas que anteriormente realizavam o serviço de limpeza, objeto da contratação em exame, foram demitidos antes da expedição da medida cautelar. 
Tal informação também foi apresentada em resposta à diligência, contudo a documentação comprobatória só foi acostada aos autos com o agravo, sendo anexada cópia do contrato celebrado com a empresa Dinâmica Facility - Administração Predial Ltda., datado de 6/11/2020[footnoteRef:10], e relação dos empregados demitidos, com menção ao cargo (auxiliar de serviços gerais) e data de demissão (13/11/2020) [footnoteRef:11]. [10:  Peça 68.]  [11:  Peça 67.] 
Observo, contudo, que esses relevantes fatos para a decisão da medida cautelar ocorreram durante o período de análise da resposta da oitiva prévia, quando a entidade já tinha ciência de que esta Corte estava examinando a representação, havendo possibilidade de determinação de adoção de medidas corretivas. 
Além disso, essas informações não eram de conhecimento desta Corte, não foram disponibilizadas tempestivamente no site da entidade, o qual foi verificado antes da adoção da medida cautelar[footnoteRef:12], e o Sesc-AR/DF não trouxe aos autos esses fatos, que influenciariam decisivamente na adoção da medida cautelar, se conhecidos, conforme passo a expor. [12:  Conforme menção na instrução de peça 48, p. 6, e no despacho de peça 51.] 
Rememoro que quando do exame dos pressupostos para a adoção da medida cautelar e exame do impacto dos encaminhamentos propostos, a Selog destacou que era "preciso, se possível, reavaliar a inabilitação indevida da empresa representante, sob pena de se estar desconsiderando proposta ainda mais vantajosa para os serviços que foram objeto da licitação" e salientou que entidade não ficaria privada dos serviços ora licitados até o deslinde da questão[footnoteRef:13]. [13:  Peça 48, p. 14.] 
No mesmo sentido, ao determinar a medida cautelar, ponderei que, a despeito da informação apresentada pelo Sesc AR/DF de que os serviços de limpeza estavam sendo atendidos por servidores celetistas, com custo superior àquele pretendido com a contratação, o possível retorno de fase do certame em exame, "sem devolução das propostas já abertas, apenas com a reavaliação da desclassificação da representante, não significa perder toda a licitação, tampouco consiste em prazo maior insuportável, principalmente diante da possibilidade de obtenção de proposta ainda melhor caso seja considerada a da representante". 
Examinando as informações ora apresentadas, verifico que a primeira parte da medida cautelar, referente à "suspensão do prosseguimento da concorrência 2/2020 com relação ao lote 1", já não tinha objeto, dada celebração do contrato em 6/11/2020, informação que não constava no site da entidade nem dada a saber a esta Corte, o que era necessário, uma vez que a licitação estava sob escrutínio do controle externo, em virtude da representação. 
Quanto à segunda parte, correspondente à determinação para que "caso o contrato já tivesse sido firmado, que a entidade se abstivesse de prosseguir sua execução até a deliberação definitiva desta Corte", essa já não poderia ser cumprida, considerando que a execução contratual já havia sido iniciada e que os empregados que anteriormente exerciam os serviços tinham sido demitidos, de forma que a descontinuidade da execução era inviável.
Novamente, essas eram informações essenciais, tinham o condão de determinar outro caminho decisório, e a entidade não poderia ter deixado de dar conhecimento ao Tribunal, que apreciava sua resposta à oitiva prévia, em que não constavam tais fatos.
Nesse cenário, reafirmando que essas informações não eram de conhecimento do Tribunal no momento da decisão recorrida, bem como que tais fatos tornam a medida inexequível, só resta reconhecer a ineficácia da cautelar concedida. Assim, revogo a medida cautelar em questão, nos termos do § 5º do art. 276 do RI/TCU. 
Em relação à nova documentação juntada aos autos pelo Sesc-AR/DF[footnoteRef:14], em atendimento à diligência determinada no despacho de peça 51, e às informações apresentadas no agravo como considerações no sentido de possibilitar a construção participativa das deliberações deste Tribunal, devem ser examinadas pela unidade instrutiva por ocasião do exame de mérito desta representação. [14:  Peças 63-64.] 
Antes desse exame, contudo, entendo pertinente a realização de oitiva da entidade, com fundamento no art. 250, V, do RI/TCU, para que apresente as razões pelas quais, tendo tomado ciência do despacho de oitiva prévia em 21/10/2020[footnoteRef:15], em que expressamente constava a reprodução do item 32.4 da instrução da Selog, acolhida por este relator ("alertar o Serviço Social do Comércio- Administração Regional do Distrito Federal (Sesc-AR/DF) quanto à possibilidade de o TCU vir a conceder medida cautelar para a suspensão do certame, caso haja indicativo de afronta às normas legais e/ou possibilidade de ocorrência de prejuízos à Administração") [footnoteRef:16], respondeu à oitiva prévia omitindo informações sobre a intenção ou necessidade de realizar atos que a representação intentava evitar (atos de prosseguimento e homologação do certame, de assinatura do contrato e início de execução) , e que efetivamente foram praticados e não informados a esta Corte, tornando ineficaz a ação preventiva em curso.  [15:  Peça 23.]  [16:  Peça 19.] 
Diante do exposto, voto pela aprovação do acórdão que ora submeto à apreciação deste Colegiado.
TCU, Sala das Sessões Ministro Luciano Brandão Alves de Souza, em 10 de fevereiro de 2021.
Weder de Oliveira 
Relator